【裁判字號】    95,台上,4796
【裁判日期】    950831
【裁判案由】    違反藥事法
【裁判全文】
最高法院刑事判決            九十五年度台上字第四七九六號
    上  訴  人  甲○○
                        167.
上列上訴人因違反藥事法案件，不服台灣高等法院高雄分院中華
民國九十三年六月三日第二審更審判決（九十二年度上更(一)字第
三一０號；起訴案號：台灣屏東地方法院檢察署八十九年度偵字
第二九四號），提起上訴，本院判決如下：
    主  文
原判決撤銷，發回台灣高等法院高雄分院。
    理  由
本件原判決認定：上訴人甲○○明知Aminophenazone及Dipyrone
均經政府公告為禁藥，不得使用，竟基於概括之犯意，自民國八
十六年七月底起至八十七年七月下旬某日止，在屏東縣潮州鎮○
○里○○路二五巷七號等處，連續為張秋愛施打Aminophenazone
及Dipyrone，而無償轉讓禁藥多次，嗣張秋愛於八十七年七月二
十六日十七時許，在屏東縣潮州鎮○○路二五巷七號二樓，因施
打禁藥Aminophenazone、Dipyrone及飲酒過量導致呼吸衰竭死亡
（該次無證據證明上訴人明知張秋愛大量飲酒後仍為張秋愛施打
）。嗣經警於八十八年四月二十九日前往屏東縣潮州鎮○○路一
六０號上訴人住處搜索，並扣得含有Aminophenazone及Dipyrone
之殘留針筒三支等情。因而撤銷第一審之科刑判決，改判仍論處
上訴人明知禁藥而轉讓，累犯罪刑。固非無見。
惟查：(一)科刑之判決書，須將認定之犯罪事實詳記於事實欄，然
後於理由內逐一說明其憑以認定之證據，以使事實與理由兩相一
致，方為合法。理由內記載認定犯罪事實所憑之證據，舉凡犯罪
行為之實施及態樣，與適用法律有關之一切證據，均應詳為記載
，否則即有理由不備之違法。又藥事法第八十三條第一項之轉讓
禁藥罪，以行為人明知為禁藥而故為轉讓為要件。對此構成要件
，自應於事實明白認定，並於理由內詳為說明其所憑之證據及得
心證之理由。原判決論處上訴人明知禁藥而轉讓罪刑，固於事實
欄記載上訴人明知Aminophenazone及Dipyrone均經政府公告為禁
藥，不得使用等情。惟理由欄內對於上訴人如何明知Aminophena
zone及Dipyrone為禁藥一節，未為任何說明。且上訴人於上訴審
辯稱「（對扣案藥劑和張秋愛所施打的藥劑相同有意見〔提示檢
驗通知書並告以要旨〕）英文我看不懂」、「我是向西藥房買的
，如果是禁藥，西藥房如何能販賣」（上訴卷第三九、二０三頁
）；於原審亦稱「到現在都還有在賣，不是禁藥」等語（原審卷
第九七頁）。似均否認知悉警員在其住處所查獲含有Aminophena
zone及Dipyrone成分之藥劑屬於禁藥。原判決復未說明上訴人上
揭辯解如何不足採，逕認上訴人明知Aminophenazone及Dipyrone
為禁藥。均有理由不備之違法。(二)有罪判決書所憑之證據，以足
以證明其所認定之犯罪事實為必要，故與犯罪事實不生關係之證
據，即不足為自由判斷之資料。若所憑之證據與待證事實不相符
合，即屬證據上理由矛盾之違法。原判決認定上訴人有連續轉讓
禁藥之犯行，依理由一(一)(四)之說明，係以證人張碧霞、林坤松、
羅伊鈞、白富國在偵審中之證詞，及扣案針筒中含有與被害人張
秋愛尿液相同之Aminophenazone及Dipyrone成分，為其主要論據
。然原判決理由一(一)所引張碧霞、林坤松、羅伊鈞、白富國之證
詞，似均未具體指出上訴人為被害人注射內含上揭禁藥成分之針
劑。而被害人係於八十七年七月二十六日下午十七時零分，在屏
東縣潮州鎮○○路二五巷七號二樓被發現死亡；扣案針筒，則連
同點滴注射針管、玻璃瓶溶劑、克力糠（使用過）、鍼灸針、注
射針（使用過）、注射液空盒等物品，經檢察官於八十八年四月
二十九日下午十五時二十分，在上訴人位於屏東縣潮州鎮○○路
一六０號住處執行搜索時查獲扣案，有搜索扣押證明筆錄在卷可
稽（相驗卷第五六頁）。且證人羅伊鈞於上訴審證稱「（提示扣
案證物，有無看過）不一樣，注射藥劑的是有橡皮塞，注射針孔
直接插入的」；證人林坤松、潘美容亦證稱「不一樣」等語（上
訴卷第一五三、一五四頁）。此物品既非於發現被害人死亡之同
時在被害人死亡處所查獲，如何能謂與被害人之死亡有關聯性之
存在？原判決未說明張碧霞、林坤松、羅伊鈞、白富國上揭證詞
，如何足以證明上訴人當時係為被害人施打含有Aminophenazone
及Dipyrone成分之針劑；復未就嗣後在上訴人住處所查獲之針筒
，如何與陳屍屏東縣潮州鎮○○路二五巷七號二樓之被害人死亡
原因具有關聯性一節，詳為論述。遽採張碧霞、林坤松、羅伊鈞
、白富國之證詞及扣案針筒之鑑定結果，而為不利上訴人之認定
，自有證據上理由矛盾及理由不備之違誤。(三)審理事實之法院，
對於案內一切證據，除認為不必要者外，均應詳為調查，然後基
於調查所得之心證，以為判斷事實之基礎。如有應行調查之證據
未經依法調查，或證據雖已調查而其內容尚未明瞭，遽行判決，
均屬應於審判期日調查之證據而未予調查之違法。被害人死亡後
，經檢察官送請法務部法醫研究所檢查結果，認定被害人因藥物
中毒導致呼吸衰竭死亡（相驗卷第一０五頁）；經上訴審送由行
政院衛生署藥事審議委員會鑑定後，亦認定「張秋愛之死亡與最
後一次注射有關」（上訴卷第一０三頁）。似均認被害人之死亡
原因與藥物有關。而台灣屏東地方法院檢察署驗斷書記載：死者
左手臂及左腳背有多處針孔（相驗卷第二一頁）。且卷附屏東縣
警察局潮州分局相驗案件調查報告表「現場遺留物品欄」亦記載
：現場遺留注射針筒一支及不明藥物一瓶（已使用過）（相驗卷
第三頁正反面）。並經證人即警員王盛傑於偵查中證稱「（到現
場時，是否有針筒及藥物）是」（同上卷第五四頁）。是現場遺
留注射針筒及不明藥物有無與被害人尿液內檢驗結果相同之禁藥
成分，自有究明之必要。惟稽之卷內資料，檢察官於八十八年四
月六日在辦案進行單批示：向潮州分局請將現場遺留注射筒一支
及不明藥物一瓶送署（同上卷第三八頁）；並於委由法務部法醫
研究所鑑定現場遺留注射針筒一支及不明藥物一瓶成分時，在八
十八年六月四日屏檢玲仁字第一一三０二號函說明欄三註明「該
注射針筒一支及不明藥物一瓶，已交由法醫送貴所保管中」（同
上卷第七三頁）。惟法務部法醫研究所嗣於八十八年十二月十五
日以法醫所八八文理字第一八一二號函覆稱「經查本所存檔檢體
未曾簽收本案針筒及藥物等送驗證物」（同上卷第一二一頁）；
再於八十九年三月十日以法醫所八九理字第０四五二號函覆第一
審法院並為相同之表示（第一審卷第五八頁）。上揭遺留現場之
注射針筒及藥物，似始終未經檢驗其內含成分。而第一審、上訴
審及原審復未向屏東地方法院檢察署查明該注射針筒及藥物究係
何在，自難謂無應於審判期日調查之證據而未予調查之違法。(四)
證據雖已調查，而尚有其他必要部分並未調查，仍難遽為被告有
利或不利之認定。原判決認定上訴人自八十六年七月底起至八十
七年七月下旬某日止，多次為被害人施打Aminophenazone及Dipy
rone，而被害人雖於八十七年七月二十六日下午十七時許，因施
打禁藥Aminophenazone、Dipyrone及飲酒過量導致呼吸衰竭死亡
，然未能證明上訴人明知被害人大量飲酒後，仍為之施打等情。
並於理由四(二)說明上訴人為被害人施打禁藥時，主觀上及客觀上
均無法預見被害人會繼而大量飲酒，故被害人縱因事後飲酒甚多
，藥效與酒精交互作用致死，亦不能認上訴人應負轉讓禁藥致死
刑責等語。查被害人死亡後，經法務部法醫研究所鑑定結果，認
被害人可能因長期使用Aminophenazone加上酒精之作用造成死亡
。若屬無誤，被害人之死亡結果，能否謂與原判決所認定上訴人
於八十六年七月底起至八十七年七月下旬某日，近一年期間內多
次施打上揭禁藥行為之間，並無相當因果關係？再行政院衛生署
藥事審議委員會鑑定書（編號：八九二三八）鑑定意見欄二載稱
「張秋愛之死亡與注射Aminophenazone及Dipyrone可能有因果關
係。但並非與長期注射有關，而是與最後一次注射有關」、「理
論上Aminophenazone或Dipyrone過量時致死的可能性較大，但即
使一般治療劑量若引起過敏性休克（雖然發生的機會很少），仍
有可能致死，況且死者飲用酒精，血中酒精濃度達四七四mg／dl
。此一酒精濃度本身就會造成昏迷和呼吸抑制。因此藥物和酒精
之作用相加成而致死的可能是有的」（上訴卷第一０三頁）。所
為並非長期注射造成被害人死亡結果之判斷，與法務部法醫研究
所鑑定結果固不相同。然既關係被害人死亡直接原因之認定，事
實審法院為確認造成被害人死亡結果之原因，自有命鑑定機關就
歧異之處再為說明之必要。原審未予詳查，逕採行政院衛生署藥
事審議委員會鑑定書之意見，而為有利上訴人之認定，亦有證據
調查未盡之違法。(五)有罪之判決書，對於認定犯罪事實所憑之證
據及其認定之理由，應於理由欄內分別加以記載，否則即有判決
不載理由之違背法令。原判決認定上訴人自八十六年七月底至八
十七年七月下旬某日止連續將禁藥Aminophenazone及Dipyrone轉
讓予被害人施打多次。理由欄一(一)雖依羅佳益之指訴及張碧霞、
林坤松、羅伊鈞、白富國之證詞，說明足見上訴人確有為被害人
施打上開藥物之行為。惟就如何判斷上訴人於八十六年七月底至
八十七年七月下旬某日期間，連續多次轉讓禁藥予被害人，並未
詳敘所憑之證據及其認定之理由。本院前次發回意旨，已指明此
部分瑕疵，原判決仍未為妥適之論述，亦有理由不備之違法。以
上或為上訴意旨所指摘，或屬本院得依職權調查之事項，應認原
判決仍有撤銷發回更審之原因。
據上論結，應依刑事訴訟法第三百九十七條、第四百零一條，判
決如主文。
中    華    民    國  九十五  年    八    月  三十一  日
                      最高法院刑事第十庭
                          審判長法官  洪  清  江
                                法官  石  木  欽
                                法官  李  伯  道
                                法官  林  勤  純
                                法官  陳  晴  教
      本件正本證明與原本無異
                                      書  記  官
中    華    民    國  九十五  年    九    月    六    日
                                                      Ｑ


司法院資訊處製作；財團法人民間司法改革基金會備份。
